臺灣高等法院刑事判決　　　　　　　　94年度上易字第1527號
　　上　訴　人
　　即　被　告　丁○○
　　　　　　　　甲○○
　　上二人共同
　　選任辯護人　陳麗玢律師
上列上訴人因妨害名譽案件，不服臺灣臺北地方法院93年度自字
第298號，中華民國94年7月27日第一審判決，提起上訴，本院判
決如下：
    主  文
上訴駁回。
    事實及理由
一、本案經本院審理結果，認第一審以上訴人即被告丁○○、甲○○共同犯刑法第309條第1項之公然侮辱罪，各判處拘役40
    日，並諭知易科罰金折算之標準為300元折算1日，認事、用
    法及量刑均無不當，應予維持，並引用第一審判決書記載之
    事實、證據及理由（如附件）。
二、被告甲○○、丁○○上訴意旨略以：本件案發當日處理警員
    離去後，被告二人亦隨之離去前往醫院驗傷，並未停留現場
    與自訴人繼續爭吵，證人戴熙植、謝光明根本未在事發現場
    目睹本案經過，其等於原審之證述顯然不實，原審採為認定
    被告二人有罪之證據，自有違誤云云。惟查，被告甲○○與
    自訴人互相推擠受傷經警方排解離去後，被告甲○○、丁○○仍留在現場與自訴人繼續爭吵，並以足以貶損他人社會評
    價之「貪污」一詞辱罵自訴人等情，業據證人戴熙植、謝光
    明於原審證述明確（見原審卷第62頁、第103頁反面、第104
    頁），而證人戴熙植確係案發當時值班之保全人員且應被告
    甲○○之要求以對講機請自訴人下樓，此為被告二人所不爭
    執，而證人謝光明又係經證人戴熙植通知方下樓關切乙節，
    證人戴熙植、謝光明所述相符，堪認本件案發當時證人戴熙
    植、謝光明確實在場見聞本案經過，被告二人指稱證人戴熙
    植、謝光明根本不在現場云云，顯不可採。至證人乙○○於
    本院審理時雖證稱並未聽到被告說「主委貪污」等語，惟證
    人乙○○亦證稱：「（問：現場有否看到自訴人？）有，好
    像與陳先生、羅小姐（指甲○○、丁○○）在吵架」、「（
    問：有否聽到內容？）我沒有注意聽。」（見本院94年12
    月7日審判程序筆錄），顯見證人乙○○僅在場見聞被告二
    人與自訴人發生爭吵，但對渠等之爭吵內容並不全然清楚，
    是證人乙○○亦無從肯定被告二人未以「貪污」一詞辱罵自
    訴人，故尚難以其證詞為被告二人有利之認定。另自訴人聲
    請對被告二人進行測謊，及被告二人聲請對證人戴熙植、謝
    光明進行測謊乙節，查測謊技術或可作為偵查之手段，以排
    除或指出偵查之方向，然在審判上尚無法作為認定有無犯罪
    事實之基礎，且本院認本件事證既業臻明確，自無再對被告
    二人及證人戴熙植、謝光明進行測謊鑑定之必要，併予敘明
    。是本件被告二人上訴否認犯罪，為無理由，應予駁回。
三、至臺灣臺北地方法院檢察署檢察官移送併辦意旨（94年度偵
    字第18563號）略以：被告甲○○與丙○○均為位於台北市
    文山區○○路193號「台大新生活廣場大廈」之住戶，被告
    甲○○基於妨害名譽之概括犯意，連續於94年4月上旬某日
    ，在住戶信箱投遞不實書面，用以誹謗丙○○挪用公基金必
    圖利他人，且再度於94年6月19日社區改選管理委員會時散
    布不實資料妨害丙○○之名譽，因認被告甲○○另涉犯刑法
    第310條第2項之誹謗罪嫌云云。訊據被告甲○○矢口否認有
    此部分犯行。按刑法第56條所謂之「同一之罪名」，係指基
    於概括之犯意，連續數行為，觸犯構成犯罪要件相同之罪名
    者而言（司法院大法官會議釋字第152號解釋參照）。查被
    告甲○○以不實之書面資料妨害丙○○之名譽，所涉及者乃
    被告甲○○是否涉犯誹謗犯行，此與本案被告甲○○所犯之
    公然侮辱罪，二者罪名互異，構成犯罪要件顯不相同，且二
    者之犯罪時間相隔十餘月，亦難認係基於概括之犯意，彼等
    間並無何連續犯之裁判上一罪關係，本院無從併案審理，應
    退回由檢察官另為適法之處理，併此說明。
據上論斷，應依刑事訴訟法第373條、第368條，判決如主文。
中　　華　　民　　國　　94　　年　　12　　月　　21　　日
　　　　　　　　　刑事第十一庭審判長法　官　楊炳禎
　　　　　　　　　　　　　　　　　  法　官　陳國文
　　　　　　　　　　　　　　　　　  法　官　江國華
以上正本證明與原本無異。
不得上訴。
                                    書記官  廖素花
中　　華　　民　　國　　94　　年　　12　　月　　21　　日
附錄本案論罪科刑法條全文
刑法第三百零九條第一項
公然侮辱人者，處拘役或三百元以下罰金。
附件
【裁判字號】 93 , 自 , 298
【裁判日期】 940727
【裁判案由】 誹謗
【裁判全文】
臺灣臺北地方法院刑事判決　　　　　　　 93年度自字第298號
自　訴　人　丙○○
自訴代理人　張致祥律師
被　　　告　陳豐田
          　丁○○
          　甲○○
上列被告因誹謗案件，經自訴人提起自訴，本院判決如下：
    主  文
丁○○、甲○○共同公然侮辱人，各處拘役肆拾日，如易科罰金
均以參佰元折算壹日。
陳豐田無罪。
    事  實
一、緣丙○○係台北市○○區○○路一九三號及一九五號「台大
    新生活大廈管理委員會」之主任委員，丁○○及其子甲○○
    均係該大廈之住戶，於民國九十三年七月一日晚上八時五十
    分許，在前開大廈一樓大廳內，因甲○○撕取該大廈黏貼於
    公佈欄之財務月報表，並置於大廳之茶几上，用以質問丙○○年度支出狀況，引發雙方產生口角，嗣丙○○欲將該紙財
    務月報表取走張貼回公佈欄時，渠等竟均基於普通傷害之犯
    意，徒手相互推擠，致甲○○受有前額多處挫、擦傷共約7
    ×5平方公分及右側大腿後方挫傷併腫痛約4×4平方公分等
    傷害；丙○○則受有左手臂擦傷併腫痛約1×1平方公分等傷
    害（二人傷害部分均互相撤回，並經本院以九十三年度易字
    第一七三０號判決公訴不受理確定），甲○○遂打電話報警
    ，並請其母丁○○到場，迨警察到場處理完畢離去後，丙○○、丁○○、甲○○三人猶互相爭吵，丁○○、甲○○二人
    即共同基於公然侮辱之犯意聯絡，在大廈管理員戴熙植及當
    時出入一樓大廳住戶共見共聞之當場，均未具體指摘有何貪
    污之情事，而逕以足以貶損他人社會評價之「貪污」一詞辱
    罵丙○○。
二、案經自訴人丙○○提起自訴。
    理  由
壹、被告丁○○、甲○○之部分：
一、訊據被告丁○○、甲○○二人均矢口否認有前揭侮辱之犯行
    ，均辯稱：渠等不可能說自訴人貪污，自訴人不是公務員，
    怎可能講他貪污，且警察離開後，渠等就離開，並未停留在
    現場云云，惟查前開犯罪事實業據證人即該大廈管理員戴熙
    植於九十四年六月二十九日本院審理時到庭證稱：「那天晚
    上九點左右，甲○○就到我們大廳來要我用對講機請主委自
    訴人下來，當時自訴人在睡覺，甲○○要我一直撥打，主委
    才下來，主委下來以後甲○○拿了壹張財務報表，他與自訴
    人搶這張報表，拉扯之間甲○○摔在地上就高喊打人，甲○○他就自己打電話報案，並請他母親丁○○到場，他們三人
    就繼續為了報表的事情爭吵，後來警察來了，是因為當時他
    們報案是傷害，但他們並沒有受傷，所以警察就走了，警察
    走了以後他們還繼續爭吵，甲○○、丁○○兩人就說自訴人
    貪污。」等語（見該次審判筆錄第二至三頁），核與自訴人
    丙○○之指訴相符，且參諸證人即該大廈住戶謝光明於九十
    四年四月二十七日到庭證稱：「當天警衛戴熙植通知我說有
    住戶在一樓大廳爭吵，我就下去現場有兩位制服警察及甲○○、丁○○、丙○○等人在場，我聽到他們是為了大樓的帳
    目還在爭執，甲○○手上一張類似報表的紙張跟丙○○在爭
    執。（你看到他們之爭執情況之下，甲○○有無對丙○○有
    何批評的話？）我不記得。（警察在什麼時候離開？）我大
    概下樓十分鐘左右警察就離開，．．（警察離開以後雙方是
    否還有爭執？）有。內容不記得。」（見該次審判筆錄第三
    頁），顯見警察離去時，被告甲○○、丁○○還有在場與自
    訴人繼續爭吵，並非如被告二人所稱渠等隨同警察離去。雖
    被告二人所聲請傳訊之證人蕭凱峰於九十四年四月二十七日
    到庭證稱：當天晚上伊要去隔壁大樓買電腦，有從外經過台
    大新生活大廈一樓大廳，當時現場很吵，伊有停下來看一下
    ，看到很多人，但有那些人伊不清楚，伊看到他任在推打，
    但現場門關起來，伊聽不到他們講話的內容等語、證人即現
    場處理之警員杜雅各到庭證稱：台大新生活大廈經常有糾紛
    報案，所以伊常去那裡處理，至於本件具體的事件伊已不記
    得，對於在庭的當事人也沒有印象等語，其等二人對於案發
    經過並未當場見聞，尚難以其等二人之證詞為被告二人有利
    之認定。是以被告甲○○與自訴人互相推擠受傷經警方排解
    離去後，猶互相爭執不休，被告甲○○與丁○○即於氣憤下
    出言侮辱自訴人，亦核與當時現場之狀態相符，堪認被告丁○○、甲○○二人前開辯詞，皆係推諉卸責之詞，均不足採
    。本件事證明確，被告二人犯行洵堪認定，均應依法論科。
二、核被告丁○○、甲○○二人之所為，均係犯刑法第三百零九
    條第一項之公然侮辱罪。又意思之聯絡並不限於事前有所謀
    議，即僅於行為當時有共同犯意之聯絡者，亦屬之；且其表
    示之方法，亦不以明示通謀為必要，即相互間有默示之合致
    ，亦無不可（最高法院七十三年台上字第二三六四號判例參
    照）。是以本件被告丁○○、甲○○二人雖係於與自訴人發
    生爭吵期間分別出此惡言，惟以彼等基於同一爭吵原因，在
    相同之時、地，公然各以同一話語辱罵自訴人等情節觀之，
    足認被告丁○○、甲○○二人間具有共同貶損自訴人社會評
    價之意思合致，因認彼二人間具有犯意之聯絡與行為分擔，
    為共同正犯。爰審酌被告丁○○、甲○○二人與自訴人同為
    該大廈住戶，卻未能持理論事，在不特定人得以共見共聞之
    一樓大廳內，竟惡意辱罵自訴人，在鄰里間立下不良示範，
    事後又飾卸其詞等情狀，各量處如主文第一項所示之刑，並
    均諭知易科罰金之折算標準，以資懲儆。
貳、被告陳豐田之部分：
一、自訴意旨略以：被告陳豐田亦係台大新生活大廈之住戶，於
    九十三年六月二十日該大廈改選管理委員會之區分所有權人
    之會議上公然指摘：自訴人擁有承攬台大新生活大廈之保全
    業務公司─僑樂保全股份有限公司（以下簡稱僑樂公司）之
    股票，所以保全就一直給僑樂公司做云云，足以毀損他人名
    譽之具體事實，誹謗自訴人名譽，因認被告陳豐田涉有刑法
    第三百十條第一項之誹謗罪嫌云云。
二、按犯罪事實應依證據認定之，無證據不得認定其犯罪事實；
　　又不能證明被告犯罪者，應諭知無罪之判決，刑事訴訟法第
　　一百五十四條第二項、第三百零一條第一項分別定有明文。
　　再按言論自由為人民之基本權利，憲法第十一條定有明文保
　　障，國家應給予最大限度之維護，俾其實現自我、維護人性
　　尊嚴、溝通意見、追求真理及監督各種政治或社會活動之功
　　能得以發揮。惟言論自由乃人之外在表現自由，不免與他人
　　自由或權利發生衝突，為兼顧對個人名譽、隱私及公共利益
　　之保護，言論自由亦有其限界，法律尚非不得對言論自由依
　　其傳播方式為合理之限制。是言論自由及維護自我名譽之權
　　同受憲法平衡保障，此一理念反應於我國憲法下位階規範之
　　刑法上，首先對於公然侮辱人之言論以刑法第三百零九條制
　　衡；次為保護意見之公開、交流，僅在意圖散佈於眾，單純
　　指摘傳述貶損他人名譽之事實時，始克成立刑法第三百十條
　　之誹謗罪，至於意見、評論持平適當與否，應由社會大眾評
　　價選擇。換言之，刑法第三百十條誹謗罪之成立，以行為人
　　主觀上具有毀損他人名譽之不法意圖為必要，且所指摘傳述
　　者為事實，若係主觀之評論及意見之表達，則非在規範之列
　　。而行為人行為是否具有主觀不法意圖，須依行為當時之具
　　體情況客觀判斷之，且立法者於一般阻卻違法事由外，另於
　　刑法第三百十一條明列特別阻卻違法事由，只要行為人之行
　　為客觀上符合該條所定之要件，其行為即屬不罰，藉以解決
　　實務上就主觀不法意圖判斷上之困難，及保障言論自由精神
　　，故任何客觀上造成毀損他人名譽結果之行為，除有上開法
　　條所定之特別阻卻違法事由應予免責外，縱無符合特別阻卻
　　違法事由之情形，仍須基於該條保護言論自由之立法精神，
　　確定行為人主觀上是否具有毀損名譽之惡意，資為判斷之依
　　據，倘無積極之證據足資證明行為人有毀損名譽之惡意，即
　　應推定行為人無惡意毀損他人名譽之犯意。
三、經查，據自訴人所陳，台大新生活大廈管理委員會於九十三
　　年六月二十日區分所有權人會議之會議過程，並未製有會議
　　紀錄，而據當天參與開會之證人陳家德於九十四年四月二十
　　七日到庭證稱：「當天我們開住戶大會，我坐在第一排，陳
　　豐田當天提意見，他認為僑樂公司為何一直擔任我們住戶的
　　保全公司，為何八、九年都不換，他質問丙○○是不是與僑
　　樂公司有股東關係，當時他語氣很氣憤在很激動的情況下說
　　的，．．（當天陳豐田質問丙○○的語氣如何？）他很義正
    嚴詞的說。」（見該次審判筆錄第六頁）、證人黃元木證稱
    ：「是在臨時動議發言質疑，內容是關於僱用保全公司，為
    何這麼多年都不換，他說：保全公司已經用很久了為何不換
    。」（見九十四年四月二十七日審判筆錄第八頁）、證人謝
    光明證稱：「我記得被告陳豐田有提到股票的情形，他當天
    直接就說主委好像有僑樂公司的股票，．．」（見前開筆錄
    第五頁），足認被告陳豐田在該次會議上發言之內容係質疑
    自訴人是否因持有僑樂公司之股票，才僱用僑樂公司擔任台
    大新生活大廈之保全多年，是被告陳豐田前開陳述之目的，
    僅係在促使住戶查明為何僱佣僑樂公司擔任該大廈保全工作
    之問題，屬於全體住戶公共利益有關之事，被告陳豐田之前
    開質疑，尚屬主觀認知之「實在」表達，雖帶有情緒性用語
    ，然客觀上判斷尚未逾越必要範圍之程度，因屬主觀之評論
    及意見之表達，自非刑法誹謗罪規範之範圍，且被告陳豐田
    係於管理委員會之區分所有權人會議臨時動議時提出前開質
    疑，顯係為保護合法利益之事而提出之評論，是主觀上難認
    被告陳豐田有誹謗之惡意，尚難以誹謗罪相繩，此外復查無
    其他積極證據足認被告陳豐田涉有自訴人所指之犯行，揆諸
    前開條文意旨，應認不能證明被告陳豐田犯罪，爰依法諭知
    無罪之判決。
據上論斷，應依刑法第三百四十三條、第三百零一條第一項、第
二百九十九條第一項前段，刑法第二十八條、三百零九條第一項
、第四十一條第一項前段，罰金罰鍰提高標準條例第一條前段、
第二條，判決如主文。
中　　華　　民　　國　　94　　年　　7 　　月　　27　　日
      　　　　　　　　　台灣台北地方法院刑事第十一庭
                            審判長法  官  劉方慈
                                  法  官  林庚棟
                                  法  官  林恆吉
上正本證明與原本無異。
如不服本判決，應於判決送達後10日內，向本院提出上訴狀。
                                  書記官  劉英芬
中　　華　　民　　國　　94　　年　　7 　　月　　27　　日
